臺灣高等法院刑事判決　　　　　　　　96年度上訴字第2810號
上　訴　人
即　被　告　甲○○
指定辯護人　連兆宗律師
（扶助律師）
上列上訴人因家暴殺人未遂等案件，不服臺灣桃園地方法院96年
度易字第36號，中華民國96年5月22日第一審判決（起訴案號：
臺灣桃園地方法院檢察署95年度偵緝字第1123號），提起上訴，
本院判決如下：
    主  文
原判決撤銷。
甲○○殺人未遂，處有期徒刑捌年。
    事  實
一、甲○○與乙○○係夫妻，並同住於登記在乙○○名下之桃園
    縣大溪鎮○○路五三九巷二十七弄五十四號住宅內，該住宅
    之北側闢有二間房間（一間為靠窗戶西側之房間，一間則位
    於西側房間與洗衣間中間，以下依序稱為「房間三」及「房
    間二」）及洗衣間一間，南側闢有房間（下稱「房間一」）
    、廚房、浴室各一間。緣乙○○已積欠銀行多筆卡債，經濟
    狀況頗為窘困，甲○○於民國九十四年六月七日上午七時許
    ，在上址「房間三」內，要求乙○○再向銀行借款供其修飾
    汽車，乙○○因債務甚重，乃表明不願再借款，二人遂起口
    角，甲○○乃至上址「房間一」停放其所有車號ＫＣ─三六
    八九號自用小客車處旁，取得所有之二瓶松香水（含有苯環
    溶劑【甲苯】可燃性促燃劑成分）後，隨即返回「房間三」
    內，面對坐在該房間內床舖上之乙○○稱如不去借錢，將放
    火燒屋等語，然乙○○仍未應允借款，詎甲○○明知上址為
    現供乙○○居住使用之住宅，且乙○○當時亦在「房間三」
    內，仍基於放火燒燬現供人使用住宅之直接犯意，及對於在
    「房間三」內放火，足以因火勢延燒導致房間內之乙○○走
    避不及而發生死亡之結果乙事，亦有預見，且其發生並不違
    背其本意之殺人之不確定故意，旋將松香水潑灑在「房間三
    」門內之地面，並持所有之打火機點燃潑灑於地面之松香水
    ，不顧乙○○仍在該房間內，隨即將「房間三」之房門關閉
    ，乙○○見狀，乃高喊救命，並向甲○○虛以委蛇同意借款
    之事，甲○○才開門讓手持棉被護身之乙○○逃出「房間三
    」，乙○○始倖免於難。乙○○於逃出前開房間後，立即打
    電話報警，甲○○氣憤難消，基於同一放火燒燬現供人使用
    住宅之犯意，又持剩餘之松香水潑灑停放在「房間一」內之
    前開自用小客車引擎蓋上方，並接續點燃起火，嗣甲○○見
    火勢擴大，方與乙○○共同取水救火，然火勢已難控制，並
    擴大延燒，其二人乃逃離上址。嗣桃園縣政府消防局圳頂分
    隊據報於同（七）日上午七時五十九分許，抵達現場救火，
    並於同日上午八時二十一分許，撲滅火勢，然上址「房間一
    」、「房間二」、「房間三」之橫樑及屋頂均已燒燬塌陷而
    喪失效用，並延燒上址住宅兩側之同路現供人使用之五十二
    號及五十六號之住宅，造成五十二號住宅客廳屋頂燒燬、天
    花板、牆壁受焚損、屋頂西側北端瓦片破裂、掉落情形嚴重
    ；造成五十六號住宅房間，或屋頂西側木質橫樑及瓦片破裂
    、掉落情形嚴重，或受有嚴重之燒損，其主要構造均喪失效
    用。
二、案經桃園縣政府警察局大溪分局報請臺灣桃園地方法院檢察
    署檢察官偵查起訴。
    理  由
一、證據能力部分：
  (一)依據刑事訴訟法第一百五十六條第一項之規定，被告之自白
    非出於強暴、脅迫、利誘、詐欺、疲勞訊問、違法羈押或其
    他不正之方法，且與事實相符者，得為證據。經查：上訴人
    即被告甲○○於原審審理中關於放火部分之自白（原審卷一
    四一頁），於本院審理中並未抗辦自白之非出於任意性，復
    與下列二所述證據所顯示之事實具有合致性，衡諸上揭說明
    ，應認其此部分之自白具有證據能力。
  (二)按被告以外之人於審判外之陳述，雖不符刑事訴訟法第一百
    五十九條之一至第一百五十九條之四之規定，然經當事人於
    審判程序同意作為證據，法院審酌該言詞陳述作成時之情況
    ，認為適當者，亦得為證據，刑事訴訟法第一百五十九條之
    五第一項定有明文；當事人、代理人或辯護人於法院調查證
    據時，知有刑事訴訟法第一百五十九條第一項不得為證據之
    情形，而未於言詞辯論終結前聲明異議者，視為有前項之同
    意，同法條第二項定有明文。經查：本件證人祝法祥、王桂
    枝於警詢時之供述，係被告以外之人於審判外之言詞陳述，
    為傳聞證據，惟被告甲○○及其辯護人就上開供述之證據能
    力並不爭執證據能力（本院卷四五頁背面），且迄於本院言
    詞辯論終結前復未以聲明異議，而本院審酌證人等所為陳述
    作成時之情況，並無違法取證之瑕疵，亦認以之作為證據為
    適當，故依諸上開規定，證人祝法祥、王桂枝前揭審判外之
    陳述，自具有證據能力。
  (三)按被告以外之人於偵查中向檢察官所為之陳述，除顯有不可
    信之情況者外，得為證據，刑事訴訟法第一百五十九條之一
    第二項規定明確。經查：證人即桃園縣政府消防局火災調查
    科科員曾瓊萱於九十五年十月二十四日、證人即被告之配偶
    乙○○於九十五年十一月三日，分別於檢察官偵訊時所為之
    供述（臺灣桃園地方法院檢察署九十五年度偵緝字第一一二
    三號偵卷四六至四八、五二至五四頁），雖為被告以外之人
    於審判外之言詞陳述，惟業經具結在卷，與法定要件相符；
    經核上開證人陳述時之外在環境及情況，並無顯有不可信之
    情況，本院亦認為適當，復於原審審判時具結接受檢察官、
    被告及辯護人之詰問，故上開證人於審判外之偵訊證詞，揆
    諸上揭規定，乃傳聞證據之例外情形，自有證據能力。
  (四)被告以外之人於審判外之言詞或書面陳述，除法律有規定者
    外，不得作為證據，刑事訴訟法第一百五十九條第一項固定
    有明文。惟除顯有不可信之情況外，公務員職務上製作之紀
    錄文書、證明文書，得為證據，同法第一百五十九條之四第
    一款亦有明文。查本件火災原因調查報告書所載之內容，雖
    係被告以外之人在審判外之書面陳述而屬傳聞證據，惟係桃
    園縣政府消防局公務人員依消防法第二十六條第一項規定調
    查，鑑定火災原因後，所加以製作之紀錄及證明文書，而本
    件火災原因調查報告書之內容，尚無顯有不可信之情況，況
    被告及其辯護人就該調查報告之證據能力均不爭執（原審卷
    九六、一三六頁，本院卷三三頁背面、四五頁背面），是上
    揭火災原因調查報告書，依刑事訴訟法第一百五十九條之四
    第一款之規定，自得採為證據。
  (五)再按證人應命具結；證人依法應具結而未具結者，其證言不
    得作為證據，刑事訴訟法第一百八十六條第一項、第一百五
    十八條之三並有明文。查其立法理由旨在擔保該證人之證言
    ，係據實陳述之可信性，故未依法具結者，依證據絕對排除
    法則，當然無證據能力，不得作為論罪之基礎，自不得因當
    事人於審判程序之同意，或未於言詞辯論終結前聲明異議視
    為同意，而可認該未具結之證言，即得作為證據。亦即縱有
    同法第一百五十九條之五第一、二項之情形，亦應受同法第
    一百五十八條之三規定之限制（最高法院九十六年度台上字
    第二六○○號、九十四年度台上字第四二九八號、九十四年
    度台上字第三二七七號判決意旨參照）。是證人除有同法第
    一百八十六條第一項規定不得令具結之情形外，均應令具結
    ，否則其證言即不具證據能力，不得採為判決基礎。經查證
    人乙○○九十五年十月三日於檢察官偵查中所為之供述（第
    一一二三號偵緝卷三○頁），未經具結，且亦查無不得令具
    結之情形，其證言之可信性未經擔保，參諸上揭判決意旨，
    依證據絕對排除法則，應認無證據能力。
二、訊據被告甲○○於警詢、偵查及原審九十六年五月八日最後
    一次審判程序前，迭次否認有何放火及殺人未遂犯行；嗣於
    原審最後一次審理期日及本院審理中，固坦承於上揭時地在
    「房間三」內地面潑灑松香水後，進而點燃起火等情不諱，
    惟仍矢口否認有在「房間一」內其所有車號ＫＣ─三六八九
    號自用小客車引擎蓋上方潑灑松香水並點燃起火，亦否認有
    何殺人未遂之犯行，辯稱：伊因一時氣憤而意圖自殺，遂將
    平時用來修飾前開自用小客車之松香水潑灑在「房間三」內
    靠門口之地面，再點燃起火，當時乙○○人在「房間三」外
    ，伊並無殺人之犯意。又伊並未再於「房間一」內自用小客
    車引擎蓋上方潑灑松香水並點燃起火云云。經查：
  (一)被告在「房間三」門口處放火前，係因要求其配偶乙○○向
    銀行借款供其修飾汽車，惟乙○○因已積欠多筆卡債經濟狀
    況窘困而斷然拒絕，詎被告竟持松香水二瓶返回「房間三」
    ，向當時坐在「房間三」床舖上之乙○○，再度要求其借款
    ，否則將放火燒屋，惟乙○○仍不從，被告乃將松香水潑灑
    在「房間三」門口之地面並點燃起火，隨後又將該房門房關
    上，嗣因乙○○虛以委蛇同意借款，被告始讓乙○○手持棉
    被逃出「房間三」等情，業據證人乙○○於原審結證詳實（
    原審卷九七、九九頁），被告就此情節亦不否認，並核與桃
    園縣政府消防局人員事後在上址「房間三」門口處採集燃燒
    殘餘物送驗，確有檢出苯環溶劑（甲苯）成分之跡證相符，
    有該局火災證物鑑定報告在卷可佐（臺灣桃園地方法院檢察
    署九十五年度偵字第七二三○號偵卷四二頁）。此部分事實
    ，堪可認定。
  (二)被告雖以前情置辯，證人乙○○於偵查中並曾附和其詞，證
    稱「案發時伊與被告在睡覺，不知何以發生火災」云云（第
    一一二三號偵緝卷五四頁）。然被告與證人乙○○案發時為
    夫妻關係，誼屬至親，縱有爭執，仍無礙二人之情誼，此由
    被告於檢察官偵查中遭羈押於臺灣桃園看守所時，乙○○多
    次前往該所面會；復顧念夫妻情誼，於前揭會面時，尚配合
    被告勾串本案證詞，希冀被告脫免刑責或獲判較輕之刑度等
    情，觀諸卷附臺灣桃園看守所九十五年十一月二日桃所戒字
    第○九五九九○二八一八號函檢送該所收容人接見表、接見
    登記單及錄音光碟等件（第一一二三號偵緝卷八九至九四頁
    ）即可明證。而前揭勾串證詞之情形，並經檢察官勘驗錄音
    光碟屬實，有勘驗筆錄在卷足憑（同上偵卷九五至九七頁）
    。稽之勘驗結果：
    「吳（甲○○）：到時候我會說我自殺，說我們吵架，妳先
      林（乙○○）：我聽不懂，再講一次。
      林（乙○○）：我們吵架，你要自殺，我進去拉你時跌倒
      吳（甲○○）：對對對，妳永遠都講這樣，這樣我就可以
      吳（甲○○）：主要是妳，妳會翻供。
      林（乙○○）：人家我為何要告你？
      吳（甲○○）：妳就說妳頭腦昏昏盹盹的」
    之對話內容（第一一二三號偵緝卷九五頁），顯證證人乙○
    ○於案發後仍感念夫妻情誼，甘冒偽證之重責，而配合被告
    勾串對被告有利之證詞，期使被告免除牢獄之災。故證人乙
    ○○其後經慎重考慮，於原審審理時，經具結後合盤證述被
    告放火之經過各節，顯無構詞誣陷被告之可能，實堪憑信，
    其偵查中之供述顯係迴護之詞，委無足採。從而，被告辯稱
    「其放火係意圖自殺，放火時，乙○○不在『房間三』內」
    云云，顯係畏罪卸責之詞，不足採信，其有放火之直接故意
    ，至屬明確。又被告在「房間三」門口放火時，明知乙○○
    仍處該房間內，則被告顯可預見點燃含有苯環溶劑（甲苯）
    可燃性促燃劑成分之松香水，將導致火勢迅速燃燒，而「房
    間三」為木製樑柱，屋內擺設之床舖、衣櫥、櫃子等物，又
    係易燃物品，此有證物採樣位置圖一紙在卷可佐（第七二三
    ○號偵卷四五頁），若發生火警，如不立即逃離，將可能導
    致屋內人員死亡，惟被告仍決意點火，且將乙○○所處之「
    房間三」之房門關閉，苟非乙○○虛以委蛇同意借款，乙○
    ○即有因被告關閉該房門之行為而遭致火災危及生命之結果
    ，足見被告已預見放火將可能導致乙○○發生死亡之結果，
    惟其仍容認放火行為之產生，是如乙○○縱使發生死亡之結
    果，顯然並不違背被告之本意，故被告有殺人之不確定故意
    存在，至為灼然。
  (三)再者，被告雖否認尚有在「房間一」之前開自用小客車引擎
    蓋上方之放火行為，並辯稱伊僅平日以松香油擦拭車輛云云
    （原審卷一○頁）。證人乙○○雖亦證稱未看見被告有此部
    分之放火行為（原審卷九七、一○二頁）。然本件火災發生
    後，桃園縣政府消防局火災調查科科員曾瓊萱依據現場屋內
    各物品受火熱不等程度之燒損情形，及現場顯示火流方向等
    相關跡證，研判在「房間一」前開自用小客車引擎蓋上方亦
    為起火處，起火原因以人為因素（使用苯環溶劑）引火之可
    能性較高等情，業據證人曾瓊萱迭於檢察官訊問及原審審理
    時具結證述明確（第一一二三號偵緝卷四七、四八頁，原審
    卷一○四、一○六、一○七頁），並有火災原因調查報告書
    摘要、補充說明、火災現場勘查紀錄及原因研判、桃園縣政
    府消防局火災證物鑑定報告，暨現場照片等件在卷足憑（第
    七二三○號偵卷二五至二九、三一至三八、四一至八一頁、
    原審卷一一九至一二八頁），足見證人曾瓊萱前開證述要非
    無據；參酌前揭火災原因調查報告書摘要及卷附照片所示，
    「房間一」內部之物品均受火熱嚴重燒燬，顯示該房間火燒
    之時間較久等情以觀（第七二三○號偵卷二七、五七、六五
    至七四頁），該房間斷無可能僅因被告平日以松香油擦拭車
    輛即足引致大火，再被告係於盛怒下在「房間三」門口放火
    ，俟被告開門讓乙○○逃離該房間後，乙○○旋立即打電話
    報警，業據證人乙○○結證屬實（原審卷九八頁），故乙○
    ○於驚嚇狀況打電話報警期間，顯然無從注意或得知被告當
    時之作為，而被告既然係經乙○○苦苦哀求後，始同意讓乙
    ○○逃出「房間三」，足見其當時氣憤仍難消除，放火燒屋
    之意仍然堅決，故其於乙○○逃出房間打電話報警之際，接
    續持剩餘之松香水潑灑在前開自用小客車引擎蓋上方，並點
    燃起火之犯行，要屬無疑。被告辯稱未在引擎蓋放火云云，
    當屬避就之詞，洵無可採。
  (四)本件上址第五十四號房地係登記在乙○○名下，有卷附土地
    、建物登記謄本各一件可證（原審卷二五至二七頁），而其
    二側之五十二號及五十六號房屋，於案發時亦屬現供人使用
    之住宅等情，並經證人祝法祥、王桂枝證述在卷（第七二三
    ○號偵卷一六、一九頁），而上址乙○○之房屋經本次火災
    後，其中「房間一」、「房間二」、「房間三」之橫樑及屋
    頂均已燒燬塌陷而喪失效用，另因延燒乙○○住宅兩側之五
    十二號及五十六號之住宅，造成五十二號住宅客廳屋頂燒燬
    、天花板、牆壁受燒損、屋頂西側北端瓦片破裂、掉落情形
    嚴重；造成五十六號住宅房間，或屋頂西側木質橫樑及瓦片
    破裂、掉落情形嚴重，或受有嚴重之燒損，均喪失效用等情
    ，業經證人即桃園縣政府消防局火災調查課課員曾瓊萱及相
    關員警到場勘查屬實，並有現場照片附卷可證（第七二三○
    號偵卷二五至八二頁），觀之上開房屋焚燬之情形，已達損
    及房屋之橫樑、牆壁結構等主要構成部分，足見上開數建物
    遮蔽風雨、供人棲身等使用效能已然喪失，而達燒燬之程度
    無疑。綜上所述，被告前揭辯解，尚不足採。本件事證明確
    ，自應依法論科。
三、法律適用之比較說明及論罪理由：
  (一)按被告行為後，刑法部分條文於九十四年二月二日經總統修
    正公布，並於九十五年七月一日施行。經查：被告行為時刑
    法第二十六條前段規定：「未遂犯之處罰，得按既遂犯之刑
    減輕之」，為關於一般未遂犯處罰效果之規定；被告行為後
    ，為求一般未遂犯與不能未遂犯於立法體例上有所區隔，上
    開條文前段，乃修法改列於第二十五條第二項後段。觀諸上
    開變更，僅屬刑法條文條次變更及純用語文字之修正，非屬
    法律之變更，無有利、不利，而應適用刑法第二條第一項之
    情形，應逕行適用裁判時法即修正後刑法第二十五條第二項
    後段規定為論究（最高法院九十五年第二十一次刑庭會議決
    議參照）。又被告行為後，刑法第五十五條前段想像競合犯
    部分雖經修正，增訂「但不得科以較輕罪名所定最輕本刑以
    下之刑」，然該但書係科刑之限制，為法理之明文化，非屬
    法律之變更，衡諸上揭最高法院決議意旨，亦應逕依裁判時
    第五十五條規定論科，而無刑法第二條第一項規定之適用。
  (二)按刑法上之放火罪，其直接被害法益為一般社會之公共安全
    ，雖私人之財產法益亦同時受其侵害，但本罪係列入公共危
    險章內，自以社會公安之法益為重，此觀於燒燬自己所有物
    致生公共危險時並應論罪之點，亦可得肯定之見解，故以一
    個放火行為燒燬多家房屋，仍祇成立一罪，不得以所焚家數
    ，定其罪數（最高法院二十一年上字第三九一號判例參照）
    。又放火行為原含有毀損性質，而放火燒燬現供人使用之住
    宅罪，自係指供人居住房屋之整體而言，應包括墻垣及該住
    宅內所有設備、傢俱、日常生活上之一切用品。故一個放火
    行為，若同時燒燬住宅與該住宅內之其他物品，無論該其他
    物品為他人或自己所有，與同時燒燬數犯罪客體者之情形不
    同，均不另成立刑法第一百七十五條第一項或第二項放火燒
    燬住宅以外他人或自己所有物罪（最高法院七十九年台上字
    第一四七一號判例參照）。
  (三)核被告所為，係犯刑法第一百七十三條第一項之放火燒燬現
    供人使用之住宅罪及同法第二百七十一條第二項、第一項之
    普通殺人未遂罪。被告先後在上址「房間三」門口及「房間
    一」內之前開自用小客車引擎蓋上方放火之行為，係基於同
    一放火燒燬現供人使用住宅罪犯意下之接續行為，只論以一
    罪，又此一放火行為尚燒燬乙○○住宅二側之房屋，依(二)之
    說明，仍只論以一罪。再被告之放火行為雖同時造成住宅內
    物品之毀損，均不另成立刑法第一百七十五條第一項或第二
    項放火燒燬住宅以外他人或自己所有物罪。被告係以一行為
    而觸犯上開放火罪及殺人未遂二罪名，為想像競合犯，依刑
    法第五十五條從一重之普通殺人未遂罪處斷。被告雖已著手
    殺人行為之實施，惟未生死亡之結果，其犯罪尚屬未遂，爰
    依刑法第二十五條第二項後段之規定，按既遂犯之刑度減輕
    之。
  (四)末以證人乙○○雖因本次事件受有雙手紅腫、左手臂灼傷及
    吸入嗆傷等之傷害，有國軍桃園總醫院之病歷資料可參（第
    一一二三號偵緝卷七二頁），稽之惟證人自承其逃離「房間
    三」後尚參與救火，係東碰西碰而被燒傷（原審卷九七、九
    八頁），是以證人上揭傷勢顯係自行救火中不慎所致，難謂
    與被告之放火行為有因果關係，附此敘明。
四、原判決撤銷及科刑理由：
  (一)原判決經審理結果，為被告論罪科刑之判決，固非全屬無見
    ，惟查：原判決就被告之放火行為尚燒燬乙○○住宅兩側之
    五十二號及五十六號現供人使用之住宅部分，未予認定及說
    明所憑之證據及理由，自有未當。被告仍執前詞，否認部分
    犯罪提起上訴固無理由，惟原審判決既有上開可議之處，即
    屬無可維持，自應由本院將原判決予以撤銷改判。
  (二)爰審酌被告之素行、犯罪動機、目的、手段、所生之危害及
    犯後之態度等一切情狀，量處如主文第一項所示之刑，以示
    懲儆。被告所有供放火所用之打火機，並無證據足認尚屬存
    在，而松香水二瓶已因放火使用殆盡而不存在，爰均不另為
    沒收之諭知，併此敘明。至被告之辯護人雖主張被告之行為
    應適用刑法第五十九條之規定減輕其刑云云（本院卷四八頁
    背面）。惟按刑法第五十九條之酌量減輕其刑，必於犯罪之
    情狀，在客觀上足以引起一般同情，認為即予宣告法定低度
    刑期，猶嫌過重者，始有其適用。至於被告無前科，素行端
    正，生長歷程堪憫等情狀，僅可為法定刑內從輕科刑之標準
    ，不得據為酌量減輕之理由（最高法院五十一年台上字第八
    九九號判例參照）。本件被告甲○○明知案發時其所在房屋
    ，與隔鄰之住宅彼此相連，就公共安全言之，已然具有不可
    分性，僅因金錢細故與配偶生勃蹊，即執意放火，致乙○○
    受有即刻之生命危險，且造成相鄰屋舍遭火波及而受有嚴重
    損害，對整體社會公安之危害甚鉅，難認有何顯可堪憫恕之
    情狀。至被告事後坦承部分犯行，固可認犯罪後態度尚佳，
    然亦僅可供法院審酌被告法定刑度內從輕量刑之事項而已，
    況本院業已審酌被告犯後態度等情狀如前載，自不得據為援
    引刑法第五十九條得酌量減輕之理由，併予敘明。
據上論斷，應依刑事訴訟法第三百六十九條第一項前段、第三百
六十四條、第二百九十九條第一項前段，刑法第五十五條、第一
百七十三條第一項、第二百七十一條第二項、第一項、第二十五
條第二項後段，判決如主文。
本案經檢察官鄭龍照到庭執行職務。
中　　華　　民　　國　　96　　年　　9　　月　　18　　日
　　　　　　　　　刑事第十八庭審判長法　官  溫耀源
　　　　　　　　　　　　　　　　    法　官  邱同印
　　　　　　　 　 　　　　　　　　　法　官  段景榕
以上正本證明與原本無異。
如不服本判決，應於收受送達後十日內向本院提出上訴書狀，其
未敘述上訴之理由者並得於提起上訴後十日內向本院補提理由書
（均須按他造當事人之人數附繕本）。
                                    書記官  陳靜姿
中　　華　　民　　國　　96　　年　　9 　　月　　19　　日
附錄：本案論罪科刑法條全文
刑法第173條
放火燒燬現供人使用之住宅或現有人所在之建築物、礦坑、火車
、電車或其他供水、陸、空公眾運輸之舟、車、航空機者，處無
期徒刑或7年以上有期徒刑。
失火燒燬前項之物者，處1年以下有期徒刑、拘役或5百元以下罰
金。
第1項之未遂犯罰之。
預備犯第1項之罪者，處1年以下有期徒刑、拘役或3百元以下罰
金。
刑法第271條
殺人者，處死刑、無期徒刑或 10 年以上有期徒刑。
前項之未遂犯罰之。
預備犯第 1 項之罪者，處 2 年以下有期徒刑。
